---
title: "Mi manuscrito en APA 7"
author: "Autor"
affiliation: "Universidad Autónoma de Santo Domingo (UASD)"
output:
  bookdown::pdf_document2:
    latex_engine: xelatex
    fig_caption: true
    extra_dependencies: ["float", "booktabs", "longtable"]
documentclass: apa7
classoption: [man,floatsintext]
fontsize: 12pt
lang: es-ES
bibliography: references.bib
date: "`r format(Sys.Date(), '%Y-%m-%d')`"
header-includes:
  - \title{Mi manuscrito en APA 7}
  - \shorttitle{Mi manuscrito}
  - \affiliation{Universidad Autónoma de Santo Domingo (UASD)}
  - \abstract{ESCRIBE AQUÍ TU RESUMEN. NO INTRODUZCAS ENTER NI SALTOS DE LÍNEA.}
  - \keywords{palabra clave 1, palabra clave 2, palabra clave 3}

  - \usepackage{orcidlink}
  # - \usepackage{float}
  - \usepackage[all]{nowidow}
  - \usepackage{pdflscape}
  - \renewcommand\spanishtablename{Tabla}
  - \usepackage{xcolor}
  - \usepackage{tabu}
  - \usepackage{xurl}
  # - \usepackage[left]{lineno}
  # - \linenumbers
---

\pagebreak

```{r setup, include=FALSE}
knitr::opts_chunk$set(
	echo = FALSE,
	fig.align = "center",
	message = FALSE,
	warning = FALSE,
	cache = FALSE,
	dpi = 300,
	out.width = "100%"
)
options(
  knitr.duplicate.label = "allow",
  knitr.kable.NA = ""
)

# Aleatorización
set.seed(99)

# Paquetes
library(tidyverse)
library(knitr)
library(kableExtra)

# Tema general para gráficos ggplot2
theme_set(theme_bw())
```

```{r, include=FALSE}
library(tidyverse)
library(raster)

tipos_var <- data.frame(
  Fuente = list.files('data', pattern = '*tif', full.names = TRUE)
) %>% 
  mutate(Tipo = ifelse(grepl('PROBA|G90-GEOM', Fuente), 'Cualitativa', 'Cuantitativa'))

tipos_var %>% 
  knitr::kable()
```

```{r}
library(sf)
library(raster)
library(tidyverse)
library(kableExtra)
```

```{r}
rd <- st_read('data/RD_GADM.gpkg', quiet = TRUE)

{set.seed(123)
  puntos <- st_as_sf(st_sample(rd, size = 10, type = 'random'))
  st_geometry(puntos) <- "geometry"}
```

# Introducción

El medio fisico en biogeografía son factores o condiciones abióticas y procesos que influencias donde las especies y comunidades pueden vivir y como están distribuidas en el espacio-tiempo, dichos factores interactúan con procesos biológicos que dan forma a patrones de biodiversidad [@Sanmartin2012Historical; @Matthews2021Island]. Gradientes ambientales como temperatura, salinidad, profundidad o nutrientes explican grandes fracciones de variación en la abundancia de especies y regiones biológicas en ecosistemas marinos y agua dulce [@Pitcher2012Exploring]; relacionar patrones con impulsores ambientales especificos permite explaciones mecanicas y predicciones robustas ante cambios climáticos o cambios de uso de terreno [@Williams2012Which].

En gran mayoría de los casos las variables ambientales de diversos ecosistemas se ven relacionadas hasta cierto punto, una relación común es la de altitud sobre el nivel del mar con la temperatura del aire, ejemplos relacionables son casos como el de México, en el cuál la temperatura deciende entre 4.5–4.9°C por kilómetro de elevación [@Antunez2022Evidence], o el caso de las tierras bajas de Ucrania, donde la temperatura deciende 0.69°C por cada 100 metros de elevación [@Boychenko2022Assessing].

Con la información presente surge la pregunta: ¿Existe una fuerte relación entre la altitud sobre el nivel del mar y la temperatura del aire en distintos puntos de la República Dominicana?, es de esperar que la respuesta sea positiva, uno de los puntos de interés donde la relación podría destacar más sería alrededor de la cordillera central.

# Materiales y métodos

El estudio se basa en el país República Dominicana perteneciente a la isla La Hispaniola, una isla de clima tropical-húmedo modificado por vientos alisios y su topografía montañosa. A pesar de encontrarse en el trópico de Cáncer su clima permanece cálido todo el año, oscilando entre 25°C a 30°C en la costa [@Elizahenna_r_clima_2023]. Se generaron diez puntos aleatorios dentro de los límites geográficos de la República Dominicana (Tabla \@ref(tab:tablapuntos)), usando el archivo de vectores de la base de datos GADM (Global Administrative Areas). El proceso se realizó en R, usando la función st_sample del paquete sf [@Erre; FALTA REFERENCIA A PAQUETE SF].

```{r tablapuntos, tab.cap="Coordenadas geográficas de los 10 puntos aleatorios en República Dominicana."}
puntos %>%
  mutate(
    Punto = paste('Punto', 1:nrow(puntos)),
    Longitud = round(st_coordinates(geometry)[,1], 4),
    Latitud = round(st_coordinates(geometry)[,2], 4)
  ) %>%
  st_drop_geometry() %>%
  as.data.frame() %>%
  knitr::kable(
    format = "pipe",  # Genera el estilo de líneas limpias
    align = 'c', 
    col.names = c("Punto", "Longitud", "Latitud") # Asegura mayúsculas en encabezados
  )
```

```{r}
plot(rd %>% st_as_sfc())
plot(puntos, add = TRUE)
```

```{r, include=FALSE}
st_write(puntos, "puntos_aleatorios.gpkg", delete_dsn = TRUE)
st_write(rd, "contorno_rd.gpkg", delete_dsn = TRUE)
```

Para las variables ambientales de cada punto, se seleccionaron cinco variblaes cuantitativas mediante un procedimiento de aletorización para evitar sesgos y asegurar una representación integral del paisaje, se seleccionaron dos variables de naturaleza topográfica provenientes de las fuentes CGIAR, G90PE o YINSOLTIME; y tres variables bioclimáticas derivadas de la base de datos CHELSA v2.1. Estas últimas se dividieron para incluir obligatoriamente una métrica de temperatura (bio1-bio11), una de precipitación (bio12-bio19) y una variable bioclimática adicional aleatoria para el conjunto restante.

```{r, include=FALSE}
{set.seed(123)
  
  v_topo <- tipos_var$Fuente[grepl('G90-PE|CGIAR|YINS', tipos_var$Fuente)]
  
  v_bio_1_11 <- tipos_var$Fuente[
    grepl(paste0('CHELSA_bio', 1:11, '_', collapse = '|'), tipos_var$Fuente)
  ]
  
  v_bio_12_19 <- tipos_var$Fuente[
    grepl(paste0('CHELSA_bio', 12:19, '_', collapse = '|'), tipos_var$Fuente)
  ]
  
  v_bio_todas <- tipos_var$Fuente[
    grepl(paste0('CHELSA_bio', 1:19, '_', collapse = '|'), tipos_var$Fuente)
  ]
  
  set.seed(123)
  
  sel_topo <- sample(v_topo, 2)
  sel_bio_1_11 <- sample(v_bio_1_11, 1)
  sel_bio_12_19 <- sample(v_bio_12_19, 1)
  
  v_bio_restantes <- setdiff(v_bio_todas, c(sel_bio_1_11, sel_bio_12_19))
  sel_bio_extra <- sample(v_bio_restantes, 1)
  
  fuentes_cuan_sel <- c(
    sel_topo,
    sel_bio_1_11,
    sel_bio_12_19,
    sel_bio_extra
  )
}
cat('Estos fueron mis archivos seleccionados', fuentes_cuan_sel, sep = '\n')
```

El proceso para la extracción de valores numéricos correspondientes a cada localidad (Tabla \@ref(tab:valoresambsinconv)) se llevó a cabo mediante la intersección espacial de las coordenadas geográgicas con las capas ráster usando la función extract del paquete raster en R  [@Raster; @Erre] . Para garantizar la eficiencia y consistencia del procesamiento de los mútliples archivos, se implementaron flujos de trabajo automáticos con a través de funciones vectorizadas (sapply) y estructuras de control iterativas (bucle for). Luego se verificó la integridad de los datos obtenidos mediante una prueba de identidad numérica. Los valores se transformaron a unidades reales mediante la aplicación de un factor de escala de 0.1. Adicionalmente, para las variables de temperaturas se aplicó un offset de -273.15 para convertir los valores de grados Kelvin a grados Celcius, la tabla representativa se observa en el apartado de resultados (Tabla \@ref(tab:valoresambconconv)).

```{r}
df_valores_cuan_sel_sapply <- sapply(
  fuentes_cuan_sel,
  function(archivo) {
    r_i <- raster(archivo)
    raster::extract(x = r_i, y = puntos)
  }
) %>%
  as.data.frame() %>%
  setNames(gsub('.tif', '', basename(fuentes_cuan_sel)))
```

```{r}
df_resultados <- list()
for (archivo in fuentes_cuan_sel) {
  r_a <- raster(archivo)
  v <- raster::extract(x = r_a, y = puntos)
  df_resultados[[archivo]] <- v
}

df_valores_cuan_sel_for <- df_resultados %>%
  as.data.frame() %>%
  setNames(gsub('.tif', '', basename(fuentes_cuan_sel)))
```

```{r valoresambsinconv, tab.cap="Valores ambientales de cada punto pre-conversión"}
df_valores_cuan_sel_for %>%
  setNames(c("Insolación", "Elevación", "Bio11", "Bio17", "Bio12")) %>%
  knitr::kable(
    format = "pipe",
    align = 'c',
    digits = 2
  )
```

```{r}
vars_offset <- paste0('_bio', c(1, 5:6, 8:11), '_')

df_valores_cuan_sel_reales <- df_valores_cuan_sel_sapply %>%
  mutate(
    across(matches('bio\\d+'), ~ . * 0.1),
    across(matches(paste(vars_offset, collapse = '|')), ~ . - 273.15)
  )
```

# Resultados

```{r valoresambconconv, tab.cap="Valores ambientales de cada punto post-conversión"}
df_valores_cuan_sel_reales %>%
 setNames(c("Insolación", "Elevación", "Bio11", "Bio17", "Bio12")) %>%
  knitr::kable(
    format = "pipe",
    align = 'c',
    digits = 2
  )
```

```{r}
correlacion <- cor(df_valores_cuan_sel_reales)
correlacion_inferior <- correlacion
correlacion_inferior[upper.tri(correlacion_inferior, diag = TRUE)] <- NA
correlacion_inferior <- round(correlacion_inferior, 3)
correlacion_inferior[is.na(correlacion_inferior)] <- ''
```

```{r tabcorr, tab.cap="Matríz de correlación de Pearson"}
  nombres_cortos <- c("Insol", "Elev", "Bio11", "Bio17", "Bio12")
rownames(correlacion_inferior) <- nombres_cortos
colnames(correlacion_inferior) <- nombres_cortos
correlacion_inferior %>%
  knitr::kable(
    format = "pipe",
    align = 'c',
  )
```

```{r, include=FALSE}
cor_mat <- cor(df_valores_cuan_sel_reales)
cor_abs <- abs(cor_mat)
cor_abs[upper.tri(cor_abs, diag = TRUE)] <- NA
idx <- which(cor_abs == max(cor_abs, na.rm = TRUE), arr.ind = TRUE)[1, ]
var_x_nombre <- colnames(cor_mat)[idx[2]]
var_y_nombre <- colnames(cor_mat)[idx[1]]
coef_cor_max <- cor_mat[idx[1], idx[2]]

var_x_nombre
var_y_nombre
coef_cor_max
```

```{r grafvar, fig.cap="Representación gráfica de par de variables de mayor relación"}
var1 <- df_valores_cuan_sel_reales[[var_x_nombre]]
var2 <- df_valores_cuan_sel_reales[[var_y_nombre]]

plot(var1, var2, xlab = var_x_nombre, ylab = var_y_nombre)
abline(lm(var2 ~ var1), col = 'red')
```

```{r, include=FALSE}
x <- df_valores_cuan_sel_reales[[var_x_nombre]]
y <- df_valores_cuan_sel_reales[[var_y_nombre]]

modelo <- lm(y ~ x)
summary(modelo)
```


En esta sección se presentan los hallazgos de forma ordenada y directa. Los resultados no deben colocarse como salidas crudas de la consola de R, sino como redacción, tablas o figuras interpretables.

Por ejemplo, la Figura \@ref(fig:figura-codigo) sugiere una relación negativa entre el peso del vehículo y el rendimiento de combustible en este conjunto de datos de ejemplo. Del mismo modo, la Tabla \@ref(tab:tabla-estadisticos) resume algunos estadísticos descriptivos básicos.

## Ejemplo adicional de tabla de resultados

```{r tabla-estadisticos}
resumen_resultados <- mtcars %>%
  summarise(
    media_mpg = mean(mpg),
    sd_mpg = sd(mpg),
    media_wt = mean(wt),
    sd_wt = sd(wt)
  ) %>%
  pivot_longer(cols = everything(),
               names_to = "Estadistico",
               values_to = "Valor")

kable(
  resumen_resultados,
  format = "latex",
  booktabs = TRUE,
  digits = 2,
  caption = "Estadísticos descriptivos básicos del conjunto de datos de ejemplo.",
  col.names = c("Estadístico", "Valor")
) %>%
  kable_styling(
    latex_options = c("hold_position"),
    full_width = FALSE,
    font_size = 10
  )
```

# Discusión



# Referencias {-}
